【裁判字號】    99,上訴,2013
【裁判日期】    991221
【裁判案由】    違反毒品危害防制條例等
【裁判全文】
臺灣高等法院臺中分院刑事判決        99年度上訴字第2013號
上  訴  人  臺灣苗栗地方法院檢察署檢察官
上  訴  人  吳育明
即  被  告
選任辯護人  華嘉遠律師
上列上訴人因違反毒品危害防制條例等案件，不服臺灣苗栗地方
法院99年度訴字第463號中華民國99年8月31日第一審判決（起訴
案號：臺灣苗栗地方法院檢察署99年度偵字第2538號），提起上
訴，並經檢察官移送併案審理（臺灣苗栗地方法院檢察署99年度
偵字第3497號），本院判決如下：
    主    文
原判決撤銷。
吳育明共同運輸第一級毒品，處有期徒刑拾陸年。扣案之第一級
毒品海洛因壹包（含包裝袋壹個；驗餘淨重柒點肆壹公克）沒
收銷燬之。
    犯罪事實
一、吳育明明知海洛因係毒品危害防制條例第2條第2項第1款所
    列之第一級毒品，不得非法持有、運輸，且係行政院依懲治
    走私條例第2條第3項授權公告之「管制物品項目及其數額」
    所列甲項第4款之管制進出口物品，不得私運進口，竟為供
    自己施用（施用第一級毒品部分未據起訴），而與不詳姓名
    年籍綽號「姐仔」之成年女子及另不詳姓名年籍綽號「阿斌
    」之成年男子，基於運輸第一級毒品海洛因及私運管制物品
    進口之犯意聯絡，由吳育明於民國99年4月間某日，在大陸
    地區廣州市與「姐仔」謀議後，議定由吳育明以新臺幣（下
    同）12萬元之代價，向「姐仔」購買1兩重之海洛因，並由
    「姐仔」負責以郵寄包裹方式自大陸地區私運上開海洛因入
    臺，運抵臺灣後由「姐仔」所指定之人（即後述之「阿斌」
    ）前往領取，再交付予吳育明。謀議既定，「姐仔」隨即於
    99年4月間某日，在大陸地區廣州市，將吳育明所購買之海
    洛因1包夾藏於郵包內，利用不知情之航空公司及貨運公司
    負責運送郵包之成年人員，以空運方式自大陸地區運輸至臺
    灣桃園國際機場，再載運至臺中縣豐原市由「阿斌」領取後
    ，由「阿斌」於99年4月30日18時許，在臺中縣豐原市○○
    路某巷口處，將上開私運進口之海洛因1包交付予吳育明。
    嗣經在附近監控之法務部調查局臺中縣調查站人員，會同苗
    栗縣調查站、南投縣調查站、臺中縣警察局及苗栗憲兵隊人
    員尾隨監控，於同日18時30分許，跟監吳育明至臺中市○○
    ○路與自由路交岔路口處，當場查獲並扣得上開私運進口之
    海洛因1包（含包裝袋1個，毛重38.90公克，驗餘淨重37.41
    公克）。
二、案經法務部調查局臺中縣調查站移送臺灣苗栗地方法院檢察
    署檢察官偵查起訴。
    理    由
一、證據能力部分：
  (一)按被告以外之人於審判外之陳述，雖不符刑事訴訟法第159
    條之1至第159條之4之規定，而經當事人於審判程序同意作
    為證據，法院審酌該言詞陳述或書面陳述作成時之情況，認
    為適當者，亦得為證據。當事人、代理人或辯護人於法院調
    查證據時，知有第159條第1項不得為證據之情形，而未於言
    詞辯論終結前聲明異議者，視為有前項之同意。刑事訴訟法
    第159條之5定有明文。立法意旨在於傳聞證據未經當事人之
    反對詰問予以核實，原則上先予排除。惟若當事人已放棄反
    對詰問權，於審判程序中表明同意該等傳聞證據可作為證據
    ；或於言詞辯論終結前未聲明異議，基於尊重當事人對傳聞
    證據之處分權，及證據資料愈豐富，愈有助於真實發見之理
    念，且強化言詞辯論主義，使訴訟程序得以順暢進行，上開
    傳聞證據亦均具有證據能力。查本案以下所引用之供述證據
    ，經本院於準備程序時詢問檢察官、被告及辯護人關於證據
    能力之意見，檢察官認為該等證據均有證據能力，被告及辯
    護人對該等證據之證據能力均無意見，且迄本院言詞辯論終
    結前，檢察官、被告及辯護人就該等證據之證據能力皆未聲
    明異議，本院審酌該等證據作成時之情況，並無違法取證或
    其他瑕疵，認為均適於作為本案認定事實之依據，依刑事訴
    訟法第159條之5規定，該等供述證據皆有證據能力。
  (二)偵查犯罪機關依法定程序監聽之錄音，係以監聽之錄音帶為
    其調查犯罪所得之證據，司法警察依據監聽錄音結果予以翻
    譯而製作之通訊監察譯文，乃該監聽錄音帶內容之顯示，此
    為學理上所稱之「派生證據」，屬於文書證據之一種。於被
    告或訴訟關係人對其譯文之真實性發生爭執或有所懷疑時，
    法院固應依刑事訴訟法第165條之1第2項之規定，勘驗該監
    聽錄音帶以踐行調查證據之程序，俾確認該錄音聲音是否為
    通訊者本人及其內容與通訊監察譯文之記載是否相符，或傳
    喚該通訊者為證據調查。倘被告或訴訟關係人對該通訊監察
    譯文之真實性並不爭執，即無勘驗辨認其錄音聲音之調查必
    要性，法院於審判期日如已踐行提示通訊監察譯文供當事人
    辨認或告以要旨，使其表示意見等程序並為辯論者，其所為
    之訴訟程序即無不合。本案卷內之通訊監察譯文，係司法警
    察依臺灣苗栗地方法院核發之通訊監察書進行合法監聽後，
    根據監聽錄音結果予以翻譯製作而成，有各該通訊監察書及
    電話附表、通訊監察譯文可稽（見偵字第3497號卷第11至22
    頁），而檢察官、被告、辯護人對該等通訊監察譯文之真實
    性並不爭執，本院於審理期日亦已踐行提示並告以要旨之程
    序，揆諸上開說明，該等通訊監察譯文應具有證據能力。
二、認定犯罪事實所憑之證據及理由：
  (一)訊之被告吳育明雖坦承有於前揭時、地持有第一級毒品海洛
    因1包為警查獲之事實，但矢口否認有何運輸第一級毒品犯
    行，辯稱：該包海洛因是伊於99年3月間向「阿斌」所購買
    ，由「阿斌」於99年4月30日在臺中縣豐原市○○路交付予
    伊，因「阿斌」是「姐仔」介紹的，而「姐仔」人在大陸，
    故伊於調查站人員詢問時才說是跟「姐仔」買的，以免牽扯
    到「阿斌」云云。
  (二)經查，被告於99年4月30日法務部調查局臺中縣調查站詢問
    時供稱：「（問：前述遭查扣之海洛因毒品，來源為何？）
    我在99年4月9日上午搭乘長榮航空BR707班機直飛大陸廣州
    ，與1位綽號『姐仔』的女子在廣州市會晤，議定以新臺幣
    12萬元價格，向她購買1兩海洛因毒品，並當場先支付人民
    幣9千元（約新臺幣4萬元）現款給她當作購毒先期款，餘款
    8萬元等我下次赴大陸廣州時再支付給她，她負責將1兩海洛
    因毒品自大陸以包裹方式走私來臺灣，毒品包裹會寄到豐原
    市某地址有人收受，收到貨之後他們再通知我，我再去拿毒
    品。」「（問：前述海洛因毒品係如何走私來臺灣？詳細過
    程為何？）該包海洛因毒品走私來臺灣都是『姐仔』安排從
    大陸廣州市郵寄到臺灣桃園中正機場，再轉運經苗栗運到臺
    中縣豐原市，由豐原『阿斌』收貨，再通知我去領取。」（
    見偵字第2538號卷第8至9頁）於99年5月1日檢察官偵訊時亦
    供稱：「（問：海洛因何來？）跟綽號『大姐』購買，她人
    在大陸。」「（問：如何向她買？）之前透過朋友介紹在大
    陸認識，這次是在回來之前在大陸跟她講好，要買1兩，她
    說等我回來，這邊自然有人會跟我聯絡，再約地點交付。」
    「（問：後來是何人交付給你？）綽號『阿斌』。」「（問
    ：是否知道海洛因就是從大陸寄過來？）知道。」（見偵字
    第2538號卷第29至31頁）是被告於調查站人員詢問時及檢察
    官偵查中，均已自白有於99年4月間前往大陸地區與「姐仔
    」謀議，議定由被告以12萬元之價格向「姐仔」購買1兩重
    之海洛因，並由「姐仔」負責以郵寄包裹方式將上開海洛因
    自大陸地區私運進口來臺，再由「姐仔」所指定之人（即「
    阿斌」）前往領取後交付予被告之事實。而被告確有於99年
    4月9日出境前往廣州，迄至99年4月23日由澳門入境回臺，
    有個人入出境資料查詢結果1紙可憑（見偵字第2538號卷第
    25頁），此與其自白於99年4月9日搭機前往大陸廣州後，與
    「姐仔」議定購買海洛因之情節相符。且被告回臺後於99年
    4月29日兩度持用大陸地區門號0000000000000號之行動電話
    ，撥打「姐仔」之大陸地區門號0000000000000號行動電話
    ，與「姐仔」聯繫運輸海洛因事宜，此適足證明被告自白扣
    案之海洛因1包係自大陸地區私運入臺一情，確屬實在。該2
    則通話內容如下：
    1.99年4月29日13時22分許：
      被告：喂，姐仔，他難道都沒有留電話給你嗎？
      姐仔：他沒有啦，他說不能打，因為他那裡出事了。
      被告：喔。
      姐仔：他說他不能打，他如果有拿到會自動和你聯絡，我
            有交代了。
      被告：喔，我想說奇怪怎麼…
      姐仔：對，他那裡出事了。
      被告：那我們寄的，有收到嗎？
      姐仔：還沒啦，不要說寄好嗎？
      被告：好。
    2.99年4月29日18時32分許：
      被告：喂，姐仔。
      姐仔：有啦，他有放給我，我也有打給他，「阿煙」的公
            司我有打，就是「清娟」的關係，明早，明早出去
            派東西可以了，明早就有了。
      被告：有就對了，那我跟人家講一下，好。
      姐仔：明早啦。
      被告：他的電話會通嗎？
      姐仔：不會通，你不用打給他。
      被告：好。
    以上有通訊監察譯文可參（見偵字第2538號卷第17頁），而
    「姐仔」於第2則通話中向被告表示：「明早，明早出去派
    東西可以了，明早就有了」等語，亦與被告於99年4月30日
    18時許，在臺中縣豐原市○○路某巷口處，自「阿斌」處取
    得扣案海洛因1包之事實相符。此外復有粉塊狀物品1包扣案
    可證，經鑑定結果含第一級毒品海洛因成分，拆封實際稱得
    毛重38.90公克，淨重37.46公克，驗餘淨重37.41公克，有
    法務部調查局99年5月28日調科壹字第09923011320號濫用藥
    物實驗室鑑定書1紙可佐（見偵字第2538號卷第39頁）。足
    見被告於調查站及偵查中所為上開自白內容，與事實相符而
    可採信。且被告於99年4月30日調查站人員詢問時供稱：扣
    案之海洛因1包運抵臺中縣豐原市後，係由「阿斌」收貨，
    再通知被告前往領取等語，顯見被告於遭查獲初始即已供出
    「阿斌」有參與本件犯行，被告於本院審理時辯稱扣案之海
    洛因1包係在臺中縣豐原市向「阿斌」所購買，當初於調查
    站人員詢問時，為免牽扯到「阿斌」，才說是跟「姐仔」買
    的云云，為事後卸責之詞，無可採信。本件事證明確，被告
    運輸第一級毒品及私運管制物品進口之犯行，均堪認定。
三、論罪科刑及撤銷原判決之理由：
  (一)查海洛因係毒品危害防制條例第2條第2項第1款所定之第一
    級毒品，不得持有或運輸。而毒品危害防制條例所列毒品係
    屬依懲治走私條例第2條所定由行政院公告「管制物品項目
    及其數額」所列甲類第4款之管制進出口物品。又自大陸地
    區私運物品進入臺灣地區，或自臺灣地區私運物品前往大陸
    地區者，以私運物品進口、出口論，適用懲治走私條例規定
    處斷，懲治走私條例第12條定有明文。故核被告所為，係犯
    毒品危害防制條例第4條第1項之運輸第一級毒品罪，及懲治
    走私條例第12條、第2條第1項之準私運管制物品進口罪（起
    訴法條漏引同條例第12條，容有未洽）。檢察官移送併案審
    理之犯罪事實（臺灣苗栗地方法院檢察署99年度偵字第3497
    號），與本案之犯罪事實完全相同，屬事實上同一案件，自
    應由本院併予審究。被告運輸第一級毒品海洛因及準私運管
    制物品海洛因進口，當然含有持有之行為，故其持有第一級
    毒品海洛因之低度行為，應為運輸第一級毒品海洛因及準私
    運管制物品海洛因進口之高度行為所吸收，不另論罪。被告
    利用不知情之航空公司及貨運公司負責運送郵包之成年人員
    以遂行上開犯行，為間接正犯。又刑法上之幫助犯，固以幫
    助他人犯罪之意思而參與犯罪構成要件以外之行為而成立，
    惟所謂以幫助他人犯罪之意思而參與者，指其參與之原因，
    僅在助成他人犯罪之實現者而言，倘以合同之意思而參加犯
    罪，即係以自己犯罪之意思而參與，縱其所參與者為犯罪構
    成要件以外之行為，仍屬共同正犯，又所謂參與犯罪構成要
    件以外之行為者，指其所參與者非直接構成某種犯罪事實之
    內容，而僅係助成其犯罪事實實現之行為而言，苟已參與構
    成某種犯罪事實之一部，即屬分擔實施犯罪之行為，雖僅以
    幫助他人犯罪之意思而參與，亦仍屬共同正犯（參照最高法
    院27年上字第1333號判例）。本件被告與不詳姓名年籍綽號
    「姐仔」之成年女子及另不詳姓名年籍綽號「阿斌」之成年
    男子，基於運輸第一級毒品海洛因及私運管制物品進口之犯
    意聯絡，謀議由被告以12萬元之價格向「姐仔」購買1兩重
    之海洛因，並將該海洛因私運入境以供被告施用，而由「姐
    仔」分擔自大陸地區以郵寄包裹方式運輸海洛因、「阿斌」
    分擔運抵臺灣後領取夾藏海洛因之包裹之構成要件行為，故
    被告與「姐仔」、「阿斌」彼此間就上開行為，有犯意聯絡
    及行為分擔，被告應為共謀共同正犯。被告所犯運輸第一級
    毒品及準私運管制物品進口2罪間，係一行為同時觸犯2罪名
    之想像競合犯，應從一重之運輸第一級毒品罪處斷。
  (二)按運輸第一級毒品罪之法定刑為「死刑或無期徒刑；處無期
    徒刑者，得併科新臺幣2千萬元以下罰金」，然同為運輸第
    一級毒品之人，其原因動機不一，犯罪情節未必盡同，或有
    大宗運輸者，亦有中、小盤之分，其運輸行為所造成危害社
    會之程度自屬有異，法律科處此類犯罪，所設之法定最低本
    刑卻同為「無期徒刑，得併科新臺幣2千萬元以下罰金」，
    不可謂不重。於此情形，倘依其情狀處以較輕之有期徒刑，
    即足以懲儆，並可達防衛社會之目的者，自非不可依客觀之
    犯行與主觀之惡性二者加以考量其情狀，是否有可憫恕之處
    ，適用刑法第59條之規定酌量減輕其刑，期使個案裁判之量
    刑，能斟酌至當，符合比例原則。本案被告為供自己施用海
    洛因之便，與「姐仔」、「阿斌」謀議而由「姐仔」分擔自
    大陸地區以郵寄包裹方式運輸海洛因、「阿斌」分擔運抵臺
    灣後領取夾藏海洛因之包裹之方式，將被告向「姐仔」所購
    買之海洛因運輸來臺，其原因動機並非基於販賣意圖，所運
    輸之海洛因驗餘淨重37.41公克，與大盤毒梟動輒運輸上百
    公克海洛因之情形有間，所獲得者亦僅施用毒品自殘之損害
    而非利益，其因而觸犯法定本刑為「死刑或無期徒刑」之運
    輸第一級毒品之重罪，縱科以最輕之無期徒刑，仍嫌過重，
    客觀上足以引起一般人之同情，犯罪情狀尚堪憫恕，爰依刑
    法第59條規定酌量減輕其刑。
  (三)原審未詳細審酌上情，致對被告上開犯行不另諭知無罪，且
    對被告被訴販賣第一級毒品部分（詳後述不另諭知無罪部分
    ）為科刑之判決，均有未洽。檢察官上訴意旨指摘原判決不
    另諭知無罪部分為不當，被告上訴意旨就被訴販賣第一級毒
    品部分否認犯罪，並據以指摘原審判決該部分為不當，均屬
    有理由，應由本院將原判決撤銷改判。爰審酌被告於82年間
    雖有違反肅清煙毒條例之前科紀錄，但其後至今均未有其他
    前科，素行尚可，其明知第一級毒品海洛因對人體健康之危
    害，竟仍自大陸地區運輸海洛因進入臺灣，欲供自己施用，
    所運輸之第一級毒品海洛因驗餘淨重為37.41公克，而被告
    於偵查中雖坦承犯行，但嗣後翻供飾詞卸責，未見具體悔過
    表現，復參以其犯罪之動機、目的、手段、參與犯罪之程度
    等一切情狀，量處有期徒刑16年。
  (四)扣案之第一級毒品海洛因1包（驗餘淨重37.41公克），為當
    場查獲之毒品，應依毒品危害防制條例第18條第1項前段規
    定諭知沒收銷燬之（上開毒品之外包裝袋1個，因仍會殘留
    微量毒品而無法將之完全析離，應視為毒品之一部），至於
    鑑驗用罄部分，既已不復存在，爰不為沒收之諭知。扣案之
    行動電話2支（內含大陸地區門號0000000000000號、臺灣地
    區門號0000000000號SIM卡各1枚），依卷內通訊監察譯文顯
    示，雖曾供被告持用而與共犯「姐仔」、「阿彬」聯絡本件
    運輸海洛因相關事宜，但均乏證據證明確屬被告所有，故不
    予宣告沒收。另扣案之第一商業銀行存款存根聯、第一商業
    銀行收據各1張、行動電話1支（內含大陸地區門號00000000
    00000號SIM卡1枚），均不能證明與本案運輸毒品犯行有關
    ，亦不予宣告沒收。
四、不另諭知無罪部分：
  (一)公訴意旨另以：被告前開運輸第一級毒品海洛因及私運管制
    物品進口之犯行，亦係基於販賣海洛因以牟利之犯意為之，
    因認被告尚涉犯毒品危害防制條例第4條第1項之販賣第一級
    毒品罪嫌。
  (二)按檢察官就被告犯罪事實，應負舉證責任，並指出證明之方
    法，刑事訴訟法第161條第1項定有明文。因此，檢察官對於
    起訴之犯罪事實，應負提出證據及說服之實質舉證責任。倘
    其所提出之證據，不足為被告有罪之積極證明，或其指出證
    明之方法，無從說服法院以形成被告有罪之心證，基於無罪
    推定之原則，自應為被告無罪判決之諭知（參照最高法院92
    年臺上字第128號判例）。又持有毒品之原因不僅一端，基
    於販賣營利之目的販入毒品而持有、或基於非營利之目的而
    取得毒品並持有（如供自行施用而購入等），皆有可能，如
    無確切證據，自不得僅憑持有毒品之數量多寡，及毒品包裝
    方式等情狀，推定行為人係基於營利目的而販入毒品（參照
    最高法院97年度臺上字第6416號、98年度臺上字第2210號判
    決）。
  (三)檢察官認被告涉犯販賣第一級毒品罪嫌，係以扣案海洛因其
    純度高達百分之84.93，則該等海洛因至少須再行稀釋數倍
    以上始可供非法施用，再相較於本件扣案海洛因淨重已達37
    .41公克，其稀釋至可供施用之純度，勢必將達2百公克左右
    ，如此數量顯超出被告一己施用所需之量，顯足認被告購買
    該等海洛因之目的係用以販賣，資為論據。訊之被告堅決否
    認有何販賣第一級毒品犯行，辯稱：伊販入扣案之海洛因1
    包，僅係為供己施用，並無販賣之意圖及行為等語。
  (四)經查，扣案之海洛因1包係被告以12萬元之代價向「姐仔」
    所購買，已如前述。惟被告僅坦承係為供己施用而販入該海
    洛因之事實，否認有販賣海洛因以營利之犯意及行為。而
    本件並無證人指訴曾向被告購買毒品，卷內通訊監察譯文亦
    未見被告有與任何販賣對象聯絡交易海洛因之內容，扣案之
    行動電話雖係被告對外聯絡之工具，然不能證明曾由被告持
    以供販賣毒品海洛因所用，故被告辯稱其無販賣海洛因之犯
    意及行為，所販入扣案之海洛因1包係為供己施用等語，尚
    非無據。
  (五)綜上所述，本件並無證據可證明被告係基於販賣圖利之犯意
    而販入扣案之海洛因，或被告於販入扣案之海洛因後有萌生
    販賣營利之意圖，自屬不能證明被告有販賣第一級毒品或意
    圖販賣而持有第一級毒品之犯行。公訴人所提之證據，尚不
    足以證明被告有上開犯行。至於被告持有扣案之第一級毒品
    海洛因犯行，則為被告所犯前開論罪科刑之運輸第一級毒品
    罪所吸收，故就被告持有扣案之第一級毒品海洛因之犯行，
    即無再予論罪科刑之必要。此外，本院復查無其他積極證據
    足資證明被告確有販賣第一級毒品或意圖販賣而持有第一級
    毒品之犯行，而因公訴人認此販賣第一級毒品部分與前開論
    罪科刑部分間，為想像競合犯之裁判上一罪關係，爰不另為
    無罪之諭知。
據上論斷，應依刑事訴訟法第369條第1項前段、第364條、第299
條第1項前段，毒品危害防制條例第4條第1項、第18條第1項前段
，懲治走私條例第12條、第2條第1項，刑法第11條、第28條、第
55條、第59條，判決如主文。
本案經檢察官陳銘章到庭執行職務。
中    華    民    國    99    年    12    月    21    日
                  刑事第六庭  審判長法  官  李 文 雄
                                    法  官  蔡王金全
                                    法  官  黃 小 琴
以上正本證明與原本無異。
如不服本判決應於收受送達後10日內向本院提出上訴書狀，其未
敘述上訴理由者，並得於提起上訴後10日內向本院補提理由書（
均須按他造當事人之人數附繕本）「切勿逕送上級法院」。
                                    書記官  林 元 威
中    華    民    國    99    年    12    月    21    日
附錄法條：
毒品危害防制條例第4條第1項
製造、運輸、販賣第一級毒品者，處死刑或無期徒刑；處無期徒
刑者，得併科新臺幣2千萬元以下罰金。
懲治走私條例第2條第1項
私運管制物品進口、出口逾公告數額者，處7年以下有期徒刑，
得併科新臺幣3百萬元以下罰金。
懲治走私條例第12條
自大陸地區私運物品進入臺灣地區，或自臺灣地區私運物品前往
大陸地區者，以私運物品進口、出口論，適用本條例規定處斷。

司法院資訊處製作；財團法人民間司法改革基金會備份。
